【裁判字號】    96,易,577
【裁判日期】    950612
【裁判案由】    詐欺
【裁判全文】
臺灣高雄地方法院刑事判決               96年度易字第577號
公  訴  人  臺灣高雄地方法院檢察署檢察官
被      告  乙○○
上列被告因詐欺案件，經檢察官提起公訴（95年度偵字第28953
號），本院判決如下：
    主  文
乙○○幫助意圖為自己不法之所有，以恐嚇使人將本人之物交付
，處有期徒刑伍月，如易科罰金，以新臺幣壹仟元折算壹日。
    事  實
一、乙○○雖可預見提供金融機構帳戶之存摺、金融卡、密碼及
    印章給他人使用，可能使實施恐嚇取財犯罪之人，利用以取
    得犯罪所得財物或財產上利益之目的，將幫助他人對不特定
    之人為恐嚇取財之犯行，竟仍基於幫助他人取得恐嚇所得財
    物亦不違背其本意之不確定故意，於民國95年9 月11日前之
    某日，將其在高雄英德街郵局所申辦（局號000000-0號、帳
    號000000-0號）存簿儲金帳戶之提款卡及密碼，在不詳地點
    ，交予某姓名年籍均不詳之成年人使用。而該不詳姓名之成
    年人於取得上開帳戶之提款卡及密碼後，乃基於意圖為自己
    不法所有之犯意，於95年9 月11日上午11時許，撥打電話予
    上福全球科技公司之總經理王瑞麒，佯稱係竹聯幫地堂堂主
    「二馮」，要求支付跑路費，並稱知悉王瑞麒之公司地址及
    其個人住所，如不聽從，將叫小弟帶槍過去寄放等語，致王
    瑞麒心生畏懼，乃委由其公司員工陳正恭，依該不詳姓名之
    成年人之指示，在臺中港郵局（豐原39支局）以無摺存款方
    式存入新臺幣（下同）50萬元至乙○○上開郵局帳戶內，該
    筆款項隨即於當日遭人以卡片提款方式提領9 萬9 千元，並
    於同年月12日、13日及14日分別遭人以卡片提款方式各提領
    10萬元。嗣經王瑞麒、陳正恭察覺受騙而報警處理，始悉上
    情，並於同年10月12日乙○○前往上開郵局辦理提款卡掛失
    手續時，為警當場逮捕。
二、案經高雄市政府警察局前鎮分局報告臺灣高雄地方法院檢察
    署檢察官偵查起訴。
    理  由
一、按「被告以外之人於審判外之陳述，雖不符前4 條之規定，
    而經當事人於審判程序同意作為證據，法院審酌該言詞陳述
    或書面陳述作成時之情況，認為適當者，亦得為證據」、「
    當事人、代理人或辯護人於法院調查證據時，知有第159 條
    第1 項不得為證據之情形，而未於言詞辯論終結前聲明異議
    者，視為有前項之同意」，刑事訴訟法第159 條之5 第1 、
    2 項分別定有明文，而上開規定之立法意旨在於傳聞證據未
    經當事人之反對詰問予以核實，原則上先予排除，惟若當事
    人已放棄詰問或未聲明異議，基於證據資料愈豐富，愈有助
    於真實發現之理念，且強化言詞辯論主義，法院自可承認該
    傳聞證據例外擁有證據能力。經查，證人陳正恭於警詢時之
    陳述，及卷附安泰商業銀行股份有限公司（下稱安泰銀行）
    陳報狀、臺灣郵政股份有限公司高雄郵局函文，雖均係被告
    以外之人於審判外之陳述，性質上屬傳聞證據，惟均經檢察
    官與被告同意作為證據，又本院審酌上開言詞及書面陳述作
    成時之情況，並查無其他不法之情狀，足認為得為本案之證
    據，依刑事訴訟法第159 條之5 之規定具有證據能力。
二、訊據被告乙○○固坦承上開高雄英德街郵局之帳戶確係伊所
    開立，惟矢口否認有何幫助恐嚇之犯行，辯稱上開帳戶係伊
    小時候辦的，但自93年6 月間申請換發晶片卡後就很少使用
    ，伊習慣將該帳戶之提款密碼紙與提款卡放在一起，可能不
    慎於95年6 月間與銀行債務協商時，將該帳戶提款卡、印章
    及密碼一併遺失，伊並未提供提款卡及密碼予他人使用，亦
    不知該帳戶之交易往來情形云云。經查：
  (一)、被害人王瑞麒於上開時間遭不詳姓名之人以電話威脅開槍
      之手段，要求支付跑路費，致心生畏懼，遂指示員工陳正
      恭以無摺存款方式存入50萬元至被告上開郵局帳戶，而該
      筆款項於同日起即陸續遭人以提款卡提領，迄於同年月14
      日遭列為警示帳戶予以凍結之事實，業據證人陳正恭於偵
      查中證述明確，並有存款明細單、被告上開郵局帳戶之交
      易明細查詢單、臺灣郵政股份有限公司高雄郵局96年3 月
      13日高營字第0962000816號函所附該帳戶95年9 月5 日後
      相關提款銀行之郵局名稱之交易詳情單各1 紙在卷可稽。
  (二)、被告辯稱其於95年3 月間與安泰銀行辦理債務協商時，將
      所有存摺、印章、提款卡放在一起，其在協商過程中遺失
      3 本存摺、3 張提款卡及2 枚印章，包括上開郵局帳戶之
      提款卡及印章云云，惟其於本院審理時自承上開郵局帳戶
      是其小時候開戶的，自93年6 月間申請換發晶片卡後就很
      少使用等語在卷（見本院卷第73頁），並有該帳戶存摺影
      本4 紙、臺灣郵政股份有限公司高雄郵局96年3 月13日高
      營字第0962000816號函所附該帳戶之交易詳情單及金融卡
      變更資料3 紙在卷可稽。又被告與安泰銀行業於95年5 月
      26日達成債務協商，而依據債務協商規定，辦理時毋須提
      出各家銀行之金融卡等情，此有安泰銀行陳報狀乙紙在卷
      可參（見本院卷第42頁），是被告向銀行辦理債務協商時
      ，本無須提出其個人之提款卡，而其上開郵局帳戶既已長
      期未曾使用，尤無隨身攜帶以供查核之必要，況依一般人
      使用金融機構帳戶之習慣，通常會將存摺、提款卡與印章
      分開存放，以免同時遺失而遭人得以輕易使用，被告辯稱
      其係為辦理債務協商，故將所有銀行帳戶之存摺、提款卡
      及印章集中置於牛皮紙袋內，並因此不慎遺失云云，已與
      常理有違而難盡信。
  (三)、再者，本件被害人所匯入之款項，均係遭人以卡片提款之
      方式提領，此有上開帳戶最近交易資料在卷可查，而提款
      卡之密碼係個人秘密事項，若非被告主動告知，他人實無
      從知悉而使用該提款卡領款。被告雖辯稱其習慣將密碼夾
      在放提款卡的小袋子裡云云，惟其已供明該密碼後面四位
      數應該是0124號，是依其生日及其女友生日日期而設（見
      本院卷第72頁），可知該密碼係以其個人便於記憶之數字
      設定，實無再與提款卡片置放一處之必要，而使該提款卡
      完全喪失密碼識別之作用，被告此部分所辯亦與經驗法則
      相悖，應係事後脫卸之詞，不足採信，故上開帳戶之提款
      卡及密碼應係被告主動提供他人使用，已堪認定。
  (四)、被告於警詢時先供稱其係於95年9 月間發現上開郵局帳戶
      之提款卡遺失云云（見偵卷第5 頁），嗣於偵查中則改稱
      其係於95年10月間才發現不見，當時係連同印章一起不見
      云云（見偵卷第27頁），其前後供述不一，已有明顯瑕疵
      。又被告供稱其於發現上開郵局印章及提款卡遺失後，曾
      於95年10月12日製作警詢筆錄前2 個星期（嗣於偵查及本
      院改稱係前1 個星期），前往高雄市○○路郵局辦理掛失
      手續，但因該郵局人員表示須至原開戶郵局辦理，其遂於
      同年月12日再行前往高雄英德街郵局辦理掛失云云（見本
      院卷第35、36頁）。惟依被告所供其於95年6 月間即已將
      所有帳戶資料重新彙整，並集中放置，則一旦其中部分存
      摺、印章、提款卡及密碼遺失，自當立即發覺，且當時其
      已處於債信不佳之狀況，為免帳戶遭人非法使用，致其個
      人債信更加惡化，並維護其個人權益，尤應立刻向郵局辦
      理掛失手續，然被告遲至本件查獲前1 、2 星期，始至九
      如路郵局辦理，且於該局人員告知須前往原開戶郵局辦理
      掛失手續後，亦未立即於當日前往，復拖延1 、2 星期始
      行辦理，此與一般人發現遺失帳戶積極辦理掛失手續之情
      形，顯然迥異。另本件被害人王瑞麒係於95年9 月11日遭
      人恐嚇匯款，而款項自同日起即遭人陸續以提款卡提領，
      已如前述，可知斯時上開帳戶之提款卡即已不在被告持有
      中，惟被告竟至恐嚇行為全部完成，且該帳戶業於95年9
      月14日遭列為警示帳戶凍結使用後，始前往辦理掛失，益
      徵其明知上開帳戶之提款卡並非遺失，故於恐嚇犯罪完成
      ，該帳戶並經凍結後，始前往辦理掛失甚明，參以被告對
      上開帳戶之存摺、提款卡之遺失時間前後供述不一，被告
      前開所辯不實，不足採信。
  (五)、另衡之近年來政府已廣為向民眾宣導如何防範犯罪集團恐
      嚇或施詐，一般人如遇帳戶存摺、提款卡遺失或遭竊，為
      防止其存款遭盜領或帳戶遭不法使用，必當於發現後立即
      向金融機構辦理掛失補發手續，而持被告上開帳戶實施犯
      罪之人對此亦當知之甚詳，況以提款卡提領現款每日均有
      金額之限制，其等若非確信上開帳戶不致立即被帳戶所有
      人掛失止付或註銷，豈有可能於95年9 月11日大費周章向
      被害人王瑞麒恐嚇取得50萬元後，並利用該帳戶要求被害
      人匯款，且於嗣後數日之期間內，每日陸續提領部分現款
      ，而此一確信斷無可能發生於該帳戶提款卡係拾得或竊得
      之情形，故益徵被告確有將上開帳戶之提款卡、密碼提供
      予不詳姓名、年籍之人使用甚明。
  (六)、綜上所述，被告係基於幫助他人實施恐嚇取財犯行亦不違
      背其本意之不確定故意，將上開郵局帳戶之提款卡及密碼
      提供予他人使用，幫助他人完成恐嚇取財之犯行，事證明
      確，被告犯行堪以認定。
三、論罪科刑：
  (一)、按「以恐嚇使人將物交付，有時固亦含有詐欺性質，但與
      詐欺罪之區別，則在有無施用威嚇，使人心生畏懼之情形
      為斷」、「恐嚇罪質，非不含有詐欺性，其與詐欺罪之區
      別，係在行為人對於被害人所用之手段，僅使其陷於錯誤
      者，為詐欺，使發生畏懼心者，為恐嚇」，最高法院28年
      上字第1238 號 、30年上字第668 號分別著有判例可資參
      照，而恐嚇取財罪與詐欺取財罪之區別，在於前者係施用
      使人心生畏怖之恐嚇手段，致被害人心生畏懼，明知不應
      交付財物而交付，後者則係施用詐術手段，使人陷於錯誤
      ，誤信為應交付財物而交付，惟上開之恐嚇手段，常以虛
      假之事實為內容，故有時亦不免含有詐欺之性質，倘含有
      詐欺性之恐嚇取財行為，足使人心生畏懼時，自應僅論以
      高度之恐嚇取財罪，殊無再適用詐欺取財罪之餘地（最高
      法院84年度臺上字第1993號判決意旨可參）。本件犯罪集
      團成員係佯稱幫派份子，並表示擬派遣手下持槍尋釁之方
      式恐嚇被害人，致被害人因上開言詞心生畏懼方行付款，
      是該犯罪集團成員所為含有詐欺性之恐嚇取財行為，自應
      論以恐嚇取財罪。
  (二)、按刑法上之幫助犯，係對於犯罪與正犯有共同之認識，而
      以幫助之意思，對於正犯資以助力，而未參與實施犯罪之
      行為者而言（最高法院75年度臺上字第1509號、88年度臺
      上字第1270號判決意旨參照）；是以，如未參與實施犯罪
      構成要件之行為，且係出於幫助之意思提供助力，即屬幫
      助犯，而非共同正犯。本件被告提供上開郵局帳戶予不詳
      姓名、年籍之成年人使用，供他人向被害人恐嚇，被告單
      純提供帳戶供人使用之行為，並不等同於向被害人恐嚇取
      財之行為，且亦無證據證明被告有參與恐嚇取財犯行之構
      成要件行為，故被告提供帳戶供人使用之行為，對於該不
      詳姓名之人遂行恐嚇取財犯行，資以助力，自應論以幫助
      恐嚇取財罪。
  (三)、核被告乙○○所為，係犯刑法第30條第1 項前段、第346
      條第1 項之幫助恐嚇取財罪，起訴意旨認被告係犯刑法第
      339 條第1 項詐欺取財罪嫌之幫助犯，容有誤會，惟其社
      會基本事實同一，自應由本院變更起訴法條予以審理。被
      告係幫助犯，應依刑法第30條第2 項之規定，按正犯之刑
      減輕之。爰審酌被告提供帳戶供他人使用以逃避犯罪之查
      緝，嚴重破壞社會治安及有礙金融秩序，助長犯罪歪風，
      並增加追緝犯罪及被害人尋求救濟之困難，惡性非輕，犯
      後猶飾詞卸責，未見悔意，及被害人受損金額非低，惟念
      其並無前科，有臺灣高等法院被告前案紀錄表1 紙在卷可
      稽，素行尚稱良好等一切情狀，酌情量處如主文所示之刑
      ，並依其教育程度為大學肄業，家庭經濟狀況小康（見警
      詢筆錄記載）及本件所犯情節，諭知以1 千元為易科罰金
      之折算標準。
  (四)、至被告所有供本件恐嚇取財所使用之提款卡，雖係被告幫
      助犯罪所用之物，惟既未扣案，且該帳戶業經警方查明係
      供恐嚇取財匯款所用，應遭該不法集團放棄使用，為免日
      後執行之困難，爰不另為沒收之宣告，附此敘明。
據上論斷，應依刑事訴訟法第299 條第1 項前段、第300 條，刑
法第346 條第1 項、第30條第1 項前段、第2 項、第41條第1 項
前段，刑法施行法第1 條之1 ，判決如主文。
本案經檢察官甲○○到庭執行職務。
中    華    民    國    95    年    6     月    12    日
                    刑事第十四庭
                          審判長法  官  蔡  廣  昇
                                法  官  林  瑋  桓
                                法  官  謝  雨  真
以上正本證明與原本無異。
如不服本判決，應於判決送達後10日內，向本院提出上訴狀。
中    華    民    國    96    年    6     月    12    日
                                書記官  林  佳  慧
附錄本案論罪科刑法條：
刑法第346條
意圖為自己或第三人不法之所有，以恐嚇使人將本人或第三人之
物交付者，處6 月以上5 年以下有期徒刑，得併科1 千元以下罰
金。
以前項方法得財產上不法之利益，或使第三人得之者，亦同。
前二項之未遂犯罰之。


司法院資訊處製作；財團法人民間司法改革基金會備份。
